臺灣嘉義地方法院民事簡易判決
110年度嘉簡字第250號
原      告  許沛珍  
訴訟代理人  吳麗華  
被      告  江銀貴  
訴訟代理人  江陸甲  
被      告  江正憲  
            江正育  
            江柏森  

            江萬得  
            江素清  
            江素霞  

            江艮城  


            江艮欽  
            江羿欣  

            江景儀  

            黃耀增  

            江佳樺  
            羅惠云  
            陳江來好即江金才之繼承人

            陳江秋香即江金才之繼承人

            張江明春即江金才之繼承人

            江聰海即江金才之繼承人

            王江銀枝即江金才之繼承人

            江金定即江有文之繼承人

            龔江束即江有文之繼承人

            徐繼偉即江有文之繼承人

            徐素娥即江有文之繼承人

            徐和即江有文之繼承人

            徐莉莎即江有文之繼承人

            蕭鈴蘭即江有文之繼承人

            張弘仁即江有文之繼承人

            張耀信即江有文之繼承人

            張春蘭即江有文之繼承人


            張弘錤即江有文之繼承人

上列當事人間請求分割共有物事件，本院於民國111年2月25日言
詞辯論終結，判決如下：
    主  文
一、被告陳江來好、陳江秋香、張江明春、江聰海、王江銀枝應
    就被繼承人江金才所遺坐落嘉義縣○○鎮○○○段○○○段000地號
    、面積3,452平方公尺土地，應有部分12分之1，辦理繼承登
    記。
二、被告江金定、龔江束、徐繼偉、徐素娥、徐和、徐莉莎、蕭
    鈴蘭、張弘仁、張耀信、張春蘭、張弘錤應就被繼承人江有
    文所遺坐落嘉義縣○○鎮○○○段○○○段000地號、面積3,452平方
    公尺土地，應有部分4分之1，辦理繼承登記。
三、兩造共有坐落嘉義縣○○鎮○○○段○○○段000地號、面積3,452平
    方公尺土地，分割如嘉義縣大林地政事務所民國110年11月5
    日土地複丈成果圖即附圖所示，即：
㈠、編號甲、面積1,727平方公尺土地，分歸被告江銀貴、江柏森
    、江萬得、江素清、江素霞、江艮城、江艮欽、江羿欣、江
    景儀、黃耀增共有取得，並按如附表「分割後應有部分比例
    」欄之比例保持共有。 
㈡、編號乙、面積1,725平方公尺土地，分歸原告與被告江正憲、
    江正育、江佳樺、羅惠云、陳江來好、陳江秋香、張江明春
    、江聰海、王江銀枝、江金定、龔江束、徐繼偉、徐素娥、
    徐和、徐莉莎、蕭鈴蘭、張弘仁、張耀信、張春蘭、張弘錤
    共有取得，並按如附表「分割後應有部分比例」欄之比
    例保持共有。 
四、訴訟費用由兩造按如附表「訴訟費用負擔比例」欄所示比例
    負擔。 　　
    事實及理由
一、被告均經合法通知，皆未於最後言詞辯論期日到場，核無民
    事訴訟法第386條各款所列情形，爰依原告聲請，由其一造
    辯論而為判決。
二、原告主張：坐落嘉義縣○○鎮○○○段○○○段000地號土地（下稱
    系爭土地）為兩造所共有，應有部分如附表所示，系爭土地
    之原共有人江金才已於69年12月27日死亡，其應有部分應由
    繼承人即被告陳江來好、陳江秋香、張江明春、江聰海、王
    江銀枝（下稱陳江來好等人）繼承；原共有人江有文則於66
    年4月3日死亡，其應有部分應由繼承人即被告江金定、龔江
    束、徐繼偉、徐素娥、徐和、徐莉莎、蕭鈴蘭、張弘仁、張
    耀信、張春蘭、張弘錤（下稱江金定等人）繼承。而被告陳
    江來好等人、江金定等人均尚未就渠等之被繼承人江金才、
    江有文所有系爭土地之應有部分各12分之1、4分之1辦理繼
    承登記，爰請求被告陳江來好等人就被繼承人江金才所有系
    爭土地應有部分12分之1辦理繼承登記；被告江金定等人就
    被繼承人江有文所有系爭土地應有部分4分之1辦理繼承登記
    。另系爭土地無因物之使用目的不能分割之情事，兩造復未
    訂有不分割之協議或期限，因兩造無法達成分割協議，為此
    ，請求依嘉義縣大林地政事務所（下稱大林地政）110年11
    月5日複丈成果圖（即附圖，下稱附圖）所示方案分割系爭
    土地。爰依民法第823條第1項、第824條第2項提起本件訴訟
    等語。並聲明：如主文第1至3項所示。
三、被告部分：
㈠、被告江銀貴、江佳樺、江金定均未於最後言詞辯論期日到場
    ，惟據其前次到庭陳述略以：同意按如附圖所示方案分割系
    爭土地。
㈡、被告江柏森、江萬得、江素清、江素霞、江艮城、江羿欣、
    江景儀、黃耀增均未於言詞辯論期日到場，惟具狀表示：同
    意按如附圖所示方案分割系爭土地，並同意與被告江銀貴保
    持共有等語。
㈢、被告龔江束、徐繼偉、徐素娥、徐和、徐莉莎、張弘仁、張
    耀信、張春蘭、張弘錤、江艮欽（下稱龔江束等人）均未於
    言詞辯論期日到場，惟具狀表示：希望以變價之方式分割系
    爭土地等語。
㈣、被告江正憲、江正育、羅惠云、陳江來好、陳江秋香、張江
    明春、江聰海、王江銀枝、蕭鈴蘭均未於言詞辯論期日到場
    ，亦未提出準備書狀作何聲明或陳述。
四、得心證之理由：
㈠、按共有之不動產之共有人中有人死亡者，他共有人請求分割
    共有物時，為求訴訟之經濟起見，可許原告就請求繼承登記
    及分割共有物之訴合併提起，即以一訴請求該死亡之共有人
    之繼承人辦理繼承登記，並請求該繼承人於辦理繼承登記後
    ，與原告及其餘共有人分割共有之不動產（最高法院70年第
    2次民事庭會議決議㈡參照）。查系爭土地為原告與被告等人
    共有（共有情形如附表所示），其中共有人江金才於69年12
    月27日死亡，其繼承人為被告陳江來好等人；共有人江有文
    於66年4月3日死亡，其繼承人為被告江金定等人，有繼承系
    統表、除戶謄本、戶籍謄本、本院嘉義簡易庭查詢表、索引
    卡查詢、本院83年度繼字第57號拋棄繼承函、臺灣臺南地方
    法院109年12月30日南院武少字第1090003521號函、臺灣新
    北地方法院家事法庭109年12月25日新北院賢家科字第0591
    號函可稽（本院卷㈠第91至165、227、233、245至250、301
    至310頁）。依上開說明，原告請求被告陳江來好等人就江
    金才所遺系爭土地權利範圍12分之1辦理繼承登記，請求被
    告江金定等人就江有文所遺系爭土地權利範圍4分之1辦理繼
    承登記，為有理由，應予准許。
㈡、按各共有人，除法令另有規定外，得隨時請求分割共有物，
    但因物之使用目的不能分割或契約訂有不分割之期限者不在
    此限；共有物之分割，依共有人協議之方法行之；分割之方
    法不能協議決定，法院得因任何共有人之請求，命以原物分
    配於各共有人。民法第823條第1項、第824條第1項、第2項
    第1款前段分別定有明文。查本件原告起訴主張系爭土地為
    兩造所共有，應有部分分別如附表所示，依農業發展條例第
    16條第1項第4款規定，可分割為8筆土地，其中共有人江銀
    貴、江正憲、江正育、江金才、江有文、江佳樺等6人，分
    割為6筆單獨所有；其中共有人江柏森、江萬得、江素清、
    江素霞、江艮城、江艮欽、江羿欣、江景儀、黃耀增等9人
    分割為1筆並保持共有；另共有人許沛珍、羅惠云等2人分割
    為1筆並保持共有，且分割需符合耕地分割執行要點第14點
    規定辦理，尚無因物之使用目的不能分割之情形，兩造間亦
    無不予分割之約定，且除被告江銀貴、江佳樺、江金定外之
    其餘被告均未到庭，顯無法就分割方法達成協議等情，有大
    林地政109年12月24日嘉林地測字第1090008605號函（本院
    卷㈠第243頁）及系爭土地之土地登記謄本可參，是原告訴請
    裁判分割系爭土地，於法並無不合，應予准許。
㈢、分割共有物以原物分配於各共有人為原則，法院就共有物為
    裁判分割時，應依民法第824條之規定為適當之分割，即考
    慮各共有人之意願、共有物之性質、使用現狀、經濟效用及
    全體共有人之利益等因素公平決定之；分割共有物時，儘量
    依各共有人使用現狀定分割方法，以維持現狀，減少共有人
    所受損害，當不失為裁判分割斟酌之一種原則（最高法院69
    年台上字第1831號、91年度台上字第805號、82年度台上字
    第1990號及74年度台上字第2236號裁判意旨參照）。是裁判
    上定共有物之分割方法時，法院本有自由裁量之權，應斟酌
    各共有人之意願、利害關係、共有物之性質、價格、利用價
    值、使用現況及分割後之經濟效益，而為適當之分配，且以
    維持全體共有人之公平為標準。而分割共有物，究以原物分
    割或變價分配其價金，法院固有自由裁量之權，不受共有人
    主張之拘束，但仍應斟酌當事人之聲明，共有物之性質、經
    濟效用及全體共有人利益等，公平裁量。必於原物分配有困
    難者，始予變賣，以價金分配於各共有人。所謂原物分配有
    困難，係指共有物性質上不能以原物分配或以原物分配有困
    難之情形，例如共有物本身無法為原物分割，或雖非不能分
    割，然分割後將顯然減損其價值或難以為通常使用是（最高
    法院98年度台上字第223號裁判意旨參照）。經查：
１、系爭土地為南北長東西窄之長條形土地，目前做為農作使用
    ，土地中間有另一筆多邊形之同段468地號土地（現況為墳
    墓）等情，有地籍圖、本院110年1月5日勘驗筆錄、現場照
    片及大林地政110年5月10日複丈成果圖可佐（本院卷㈠第225
    、291、295、297、355頁）。
２、本件被告江銀貴、江佳樺、江金定、江柏森、江萬得、江素
    清、江素霞、江艮城、江羿欣、江景儀、黃耀增均同意原告
    之分割方案，被告龔江束等人主張變價分割，其餘被告則均
    未陳報相關意見，亦未提出分割方案。本院審酌系爭土地為
    農牧用地，須有給水、排水系統（本院卷㈠第291頁），且目
    前由被告江銀貴作為農作使用（本院卷㈠第261頁），採原告
    之分割方案，系爭土地分割後均有給水、排水系統，且均鄰
    接道路可對外通行，亦符合前揭大林地政函文函覆系爭土地
    分割之限制，更符合部分共有人希望原物分割之意願。是以
    ，本院審酌全體共有人之公平利益，並參酌原告所提出之方
    案，及系爭土地之使用現狀、經濟效益等情狀及共有人之意
    願，認系爭土地依原告之分割方案分割，應屬適當，爰判決
    如主文第3項所示。
３、至於被告龔江束等人雖主張應以變價方式為分割，然系爭土
    地以如附圖方式分割後，編號甲、乙面積分別各有1727、17
    25平方公尺，並無難以利用或需整體利用之情狀，故本院認
    其等所主張之變價分割方案，並非可採。
４、按民法第824條第2項明文規定：「分割之方法不能協議決定
    ，或於協議決定後因消滅時效完成經共有人拒絕履行者，法
    院得因任何共有人之請求，命為下列之分配：以原物分配於
    各共有人。但各共有人均受原物之分配顯有困難者，得將原
    物分配於部分共有人。原物分配顯有困難時，得變賣共有物
    ，以價金分配於各共有人；或以原物之一部分分配於各共有
    人，他部分變賣，以價金分配於各共有人。」，該規定前後
    文所稱之「各共有人」，均係指全體共有人。準此，法院兼
    採原物分配與變賣價金分配之分割方法時，務必全體共有人
    均分配到部分原物及變賣部分原物後之價金，始符法意。至
    法院為裁判分割時，為彈性運用以符實際需求，如需保留部
    分共有土地供為通行道路之用等因共有人之利益或其他必要
    情形，就共有物之一部，仍有維持共有之必要時，民法第82
    4條第4項規定乃賦予法院於此特別情形下，有就共有物之特
    定部分不予分割之裁量權，並可由部分共有人維持該特定部
    分之共有，非謂法院於依同法條第2項第2款規定兼採原物及
    價金分配之分割方法時，亦得就各該分配方法僅對部分共有
    人為分配（最高法院107年度台上字第1791號裁判意旨參照
    ）。是原告曾主張將附圖編號甲部分為原物分割、編號乙部
    分為變價分配之分割方法，顯然無法使全體共有人均分配到
    部分原物及變賣部分原物後之價金，不符民法第824條第2項
    第2款後段規定之法定分割方法，自無從憑採。
五、按因共有物分割、經界或其他性質上類似之事件涉訟，由敗
    訴當事人負擔訴訟費用顯失公平者，法院得酌量情形，命勝
    訴之當事人負擔其一部，民事訴訟法第80條之1定有明文。
    本件兩造係因是否分割系爭土地無法達成協議而涉訟，但各
    自所為之行為均為維護自身權益，亦為伸張或防衛權利所必
    要，揆諸前揭說明，本件就分割系爭土地所生之訴訟費用應
    由各共有人各按如附表「訴訟費用負擔比例」欄所載之比例
    負擔之，爰判決如主文第3項所示。
六、訴訟費用負擔之依據：民事訴訟法第78條、第80條之1、第8
    5條第1項但書、第2項。
中　　華　　民　　國　　111 　年　　 3　　月　　11　　日
                           臺灣嘉義地方法院嘉義簡易庭
                                  法　官　陳美利
以上正本係照原本作成。
如對本判決上訴，須於判決送達後20日內向本庭（嘉義市文化路
308之1號）提出上訴狀（均須按他造當事人之人數附繕本）。如
委任律師提起上訴者，應一併繳納上訴審裁判費。
中　　華　　民　　國　　111 　年　　 3　　月　　11　　日
                                  書記官  林金福
附表：
編號 共有人 應有部分比例 分割後應有部分比例 訴訟費用負擔比例 1 被繼承人江金才之繼承人：陳江來好、陳江秋香、張江明春、江聰海、王江銀枝 公同共有12分之1 公同共有1725分之287 連帶負擔12分之1 2 被繼承人江有文之繼承人：江金定、龔江束、徐繼偉、徐素娥、徐和、徐莉莎、蕭鈴蘭、張弘仁、張耀信、張春蘭、張弘錤 公同共有4分之1 公同共有1725分之863 連帶負擔4分之1 3 江銀貴 4分之1 1727分之863 4分之1 4 江正憲 24分之1 1725分之144 24分之1 5 江正育 24分之1 1725分之144 24分之1 6 江柏森 24分之1 1727分之144 24分之1 7 江萬得 24分之1 1727分之144 24分之1 8 江素清 24分之1 1727分之144 24分之1 9 江素霞 24分之1 1727分之144 24分之1 10 江艮城 96分之1 1727分之36 96分之1 11 江艮欽 96分之1 1727分之36 96分之1 12 江羿欣 96分之1 1727分之36 96分之1 13 江景儀 96分之1 1727分之36 96分之1 14 黃耀增 24分之1 1727分之144 24分之1 15 江佳樺 18分之1 1725分之191 18分之1 16 許沛珍 72分之1 1725分之48 72分之1 17 羅惠云 72分之1 1725分之48 72分之1